ACORDAO-COMPLETO-2434640

ACÓRDÃO 1778/2021 ATA 4/2021 - PRIMEIRA CÂMARA

VISTOS, relatados e discutidos estes autos de tomada de contas especial instaurada pelo então Ministério da Integração Nacional/Companhia de Desenvolvimento dos Vales do São Francisco e do Parnaíba (Codevasf) , em razão da omissão da prestação de contas do Convênio 763391/2011, firmado com o município de Matões do Norte/MA, cujo objeto era o melhoramento de estradas vicinais ligando os povoados de Ilha da Onça, Mangueira e São Francisco; 
ACORDAM os Ministros do Tribunal de Contas da União, reunidos em sessão da Primeira Câmara, ante as razões expostas pelo Relator, em: 
9.1. julgar regulares com ressalva as contas de Solimar Alves de Oliveira e de Domingos Costa Correa e dar-lhes quitação, com fundamento nos arts. 1º, inciso I,16, inciso II, 18 e 23, inciso II, da Lei 8.443/1992; 
9.2. dar ciência desta deliberação aos responsáveis, ao município de Matões do Norte/MA e ao Ministério do Desenvolvimento Regional/Companhia de Desenvolvimento dos Vales do São Francisco e do Parnaíba (Codevasf) .

Tomada de contas especial instaurada em razão da omissão no dever de prestar contas do Convênio nº 8.002.00/2013.

Primeira Câmara

Município de Matões do Norte/MA.

3. Interessados/Responsáveis:
3.1. Responsáveis: Domingos Costa Correa (XXX.868.903-XX); Solimar Alves de Oliveira (XXX.589.943-XX).

13.1. Ministros presentes: Benjamin Zymler (na Presidência), Walton Alencar Rodrigues (Relator) e Jorge Oliveira.
13.2. Ministro-Substituto convocado: Marcos Bemquerer Costa.

WALTON ALENCAR RODRIGUES

Adoto, como relatório, a instrução da Secretaria de Controle Externo de Tomada de Contas Especial, cuja proposta de encaminhamento contou com a anuência dos respectivos dirigentes, peças 17 a 19, e do MP/TCU, peça 20.
Transcrevo a instrução a seguir, in verbis:
"INTRODUÇÃO
Cuidam os autos de tomada de contas especial instaurada pelo então Ministério da Integração Nacional/Companhia de Desenvolvimento dos Vales do São Francisco e do Parnaíba (Codevasf) , em desfavor de Solimar Alves de Oliveira e Domingos Costa Correa, em razão da não apresentação da prestação de contas do Convênio 763391/2011, firmado com o município de Matões do Norte/MA, cujo objeto era o melhoramento de estradas vicinais ligando os povoados de Ilha da Onça, Mangueira e São Francisco, com extensão total de 20,00 km.
HISTÓRICO
O Convênio 763391/2011 foi firmado no valor de R$ 970.000,00, sendo R$ 950.000,00 à conta do concedente e R$ 20.000,00 referentes à contrapartida do convenente. Teve vigência de 27/06/2013 a 06/06/2017, com prazo para apresentação da prestação de contas em 4/9/2017. Os repasses efetivos da União totalizaram R$ 950.000,00, ocorridos nas datas de 31/12/2014, 14/12/2015 e 24/06/2016 (as duas primeiras parcelas de R$ 380.000,00 e a última de R$ 190.000,00, conforme fls. 58 a 60, peça 3) .
O Parecer Técnico 78, de 6/10/2017, de 6/10/2017 (fl. 75, peça 3) , consignou que até o aquele momento a convenente não havia apresentado nenhuma prestação de contas. Após o esgotamento do prazo estabelecido nas notificações enviadas à convenente e aos responsáveis, e ante o não saneamento da irregularidade, a área financeira não emitiu pareceres financeiros.
O fundamento para a instauração da Tomada de Contas Especial, conforme consignado na matriz de responsabilização elaborada pelo tomador de contas, foi a constatação da seguinte irregularidade: "Não apresentação da prestação de contas do Convênio 763391/2011".
Os responsáveis arrolados na fase interna foram devidamente comunicados e, diante da ausência de justificativas suficientes para elidir a irregularidade e da não devolução dos recursos, instaurou-se a tomada de contas especial.
No relatório (fl. 135 a 138, peça 3) , o tomador de contas concluiu que o prejuízo importaria no valor original de R$ 950.000,00, imputando-se a responsabilidade a Solimar Alves de Oliveira, prefeito no período de 1/1/2013 a 31/12/2016, e Domingos Costa Correa, prefeito no período de 1/1/2017 a 31/12/2020, na condição de gestores dos recursos.
Em 13/6/2019, a Controladoria-Geral da União emitiu o relatório de auditoria (fls. 146 a 148, peça 3) , em concordância com o relatório do tomador de contas. O certificado de auditoria e o parecer do dirigente do órgão de controle interno concluíram pela irregularidade das presentes contas (fls. 149 a 152, peça 3) .
Em 21/6/2019, o ministro responsável pela área atestou haver tomado conhecimento das conclusões contidas no relatório e certificado de auditoria, bem como do parecer conclusivo do dirigente do órgão de controle interno, manifestando-se pela irregularidade das contas, e determinou o encaminhamento do processo ao Tribunal de Contas da União (fls. 156 e 157, peça 3) .
No âmbito deste TCU, o processo foi instruído pela Secex-TCE. No exame técnico procedido à peça 6, foi ponderado que o Relatório do Tomador de Contas 2/2018, de 21/12/2018 (fls. 135/138, peça 3) , ao expor os fatos ensejadores desta TCE, considerou como irregularidade a "não apresentação da prestação de contas do Convênio 763391/2011". 
O Parecer Técnico 78, de 06/10/2017, que subsidiou aquele relatório, havia concluído pela impossibilidade de analisar o objeto do convênio sob o aspecto técnico, tendo em vista que a prestação de contas, cujo prazo havia vencido em 4/9/2017, ainda não havia sido apresentada. Nessa linha, o referido parecer solicitou que fosse encaminhada correspondência à Prefeitura Municipal de Matões do Norte, com vistas ao saneamento da pendência. 
Atendendo ao parecer, a Codevasf encaminhou o Ofício 338/2017, de 19/9/2017 ao município (fls. 76/78, peça 3) , concedendo o prazo de 30 dias para apresentação da documentação ou recolhimento dos recursos, sob pena de registro de inadimplência do município no Siconv/Siafi. A comunicação foi reiterada pelo Ofício 508/2017, de 31/10/2017 (fls. 79/81, peça 3) e por publicação no DOU de 8/12/2017.
Expirado o prazo de 45 dias da publicação no DOU, foi autorizada a instauração desta TCE, em 26/4/2018 (fl. 86, peça 3) , com registro da inadimplência do município no Siconv (fl. 88, peça 3) . Os responsáveis foram notificados conforme ofícios de 3/8/2018, às fls. 107 e 108 da peça 3. 
Depois da referida notificação, o município remeteu a prestação de contas, fisicamente, por meio do ofício 99/2018, de 23/10/2018. A Codevasf, no entanto, notificou novamente o município, em 30/10/2018 (fl. 119, peça 3) , informando que a prestação de contas somente seria analisada depois de inserida corretamente no Siconv, que seria liberado por 30 dias para tal procedimento.
Não obstante esses relatos e a instauração da TCE pela não apresentação da prestação de contas, em consulta à Plataforma Mais Brasil (Siconv) , constatou-se que havia documentos inseridos em várias abas a título de Prestação de Contas. Verificou-se, por exemplo, que o contrato com a empresa Frazão Construções Ltda. pode ser acessado na aba Contratos/Subconvênio, e as Notas Fiscais na aba Documento de Liquidação. Também havia relatório de execução e rendimento de aplicação. Vários desses documentos têm data de upload de 2016, anterior ao prazo final estabelecido para prestação de contas.
O fato de a prestação de contas ter sido remetida de forma física, assim como a existência de documentos na Plataforma Mais Brasil não foram mencionados no Relatório do Tomador de Contas, com esclarecimentos dos motivos pelos quais foram desconsiderados.
Ante essa constatação, a Secex-TCE propôs a realização de diligência ao Ministério do Desenvolvimento Regional/Codevasf, com fundamento no art. 10, § 1°, da Lei 8.443/1992, c/c os arts. 5º e 13 da IN-TCU 71-2012, para que, no prazo de 60 dias: i) reanalisasse as contas do Convênio 763391/2011, considerando os documentos inseridos no Siconv, e apresentasse o resultado ao Tribunal, naquele mesmo prazo de 60 dias.
Por meio de despacho à peça 9, o eminente ministro, Walton Alencar Rodrigues, relator deste processo, autorizou a realização da diligência proposta. Por meio dos ofícios 27858/2020 e 30611/2020 (peças 10 e 11) as diligências foram encaminhadas ao Secretário-Executivo da CGU e à Codevasf.
ANÁLISE DOS PRESSUPOSTOS DE PROCEDIBILIDADE DA IN/TCU 71/2012
Em resposta à diligência autorizada pelo Ministro Relator, a Codevasf remeteu o Ofício 457/2020, de 25/8/2020 (peça 14) , firmado por seu Diretor-Presidente, por meio do qual encaminhou cópia da Nota Técnica 1/2020, cujo teor informa que não foi efetuada análise, à época da instauração da TCE, da prestação de contas, haja vista esta não ter sido enviada, via Siconv. Nesse sentido, destacou não haver previsão na Portaria Interministerial 507/2011 (revogada) , assim como na Portaria Interministerial 424/2016 (vigente) , para acolhimento, em meio físico, de prestação de contas. Foi informado ainda sobre as comunicações do fato ao município e o registro da inadimplência no Siconv, com consequente instauração da TCE.
Sobre os documentos inseridos no Siconv, com data de upload de 2016, anterior ao prazo final para prestação de contas, não houve manifestação do jurisdicionado.
Sobre a prestação de contas propriamente dita, a Nota Técnica 1/2020 informou que, por intermédio do Parecer Técnico 51/2020, inserto na Plataforma Mais Brasil, houve posicionamento favorável à aprovação das contas do convênio, haja vista o percentual de realização física do objeto ter atingido 100%. Foi remetido também o Parecer Financeiro 19/2020, que considera a prestação de contas apta à aprovação com ressalvas. Nesse sentido, solicita autorização do TCU para arquivamento da TCE, de acordo com a previsão do art. 83, inciso I, alínea "b", da Portaria Interministerial 507/2011.
Da análise do referido Parecer Técnico 51/2020 (peça 16) , verifica-se que município de Matões do Norte/MA apresentou a prestação de contas final em 30/03/2020. Ainda no referido parecer, foram feitos os registros a seguir para aprovar a execução física do Convênio: i) a prestação de contas estava aguardando envio para análise, por parte da convenente, após visita técnica ao local da execução da obra para verificação final dos serviços realizados, em 16/03/2016; ii) conforme o último relatório de acompanhamento do empreendimento a obra estava concluída, percentual de 100% executado; iii) durante a última vistoria a obra, a fiscalização esteve no local do empreendimento, com o objetivo de acompanhar e fiscalizar a execução da obra do referido convênio, de modo a constatar, através da visita 'in loco' se houve a finalização dos trabalhos; iv) no trecho cuja extensão conveniada corresponde a 20,00 km, foi finalizada a execução da obra, visto que os serviços de terraplanagem e de revestimento primário foram realizados de acordo com o especificado em projeto executivo; v) o trecho foi executado conforme especificações técnicas apresentadas no projeto aprovado pela CODEVASF; vi) visto o prazo de finalização da obra, a estrada necessita de manutenção. Em virtude do uso por alguns produtores agropecuários e comunidades locais que utilizam a estrada para escoamento da produção e locomoção, a convenente deverá providenciar a manutenção sazonal dos trechos das estradas vicinais recuperadas e construídas, objeto deste convênio; vii) nos cálculos realizados na planilha de acompanhamento, foi verificado o percentual de realização física atinge o valor de 100%; viii) foi verificada uma boa execução do objeto do termo deste convênio, e que todas as pendências técnicas, oriundas da execução física do objeto, foram sanadas.
O Parecer Financeiro 19/2020 (peça 14, fls. 4 e 5) reanalisou a prestação de contas baseado nos documentos fiscais e/ou informações constantes do Siconv, bem como nos documentos anexados no submenu "Execução Convenente", submenu "Documento de Liquidação". 
Após avaliação dos documentos, inclusive das notas fiscais indicadas no Siconv, o parecer conclui pelo saneamento das pendências de ordem contábil-financeira apontadas no Parecer Financeiro Final 018/2020, datado de 16/7/2020.
Em suas conclusões, o parecer recomenda a aprovação com ressalvas das contas, uma vez que foram apresentadas fora do prazo estabelecido e tendo em vista que o saldo remanescente do convênio ter sido devolvido com atraso. Destaca, no entanto, a ausência de dano ao erário. 
Não obstante o parecer pela aprovação com ressalvas das contas, considerando que não houve dano ao erário, nem omissão no dever de prestar contas, além da incerteza quanto ao atraso verificado, uma vez que não foram prestados esclarecimentos a respeito dos documentos inseridos no Siconv, desde 2016, o processo deve ser arquivado, sem julgamento de mérito, por não se verificarem os pressupostos de sua constituição, previstos no art. 5º da IN/TCU 71/2012, modificada pela IN/TCU 76/2016.
CONCLUSÃO
O fundamento para a instauração da Tomada de Contas Especial, conforme consignado na matriz de responsabilização elaborada pelo tomador de contas, foi a não apresentação da prestação de contas.
Não obstante, considerando que a prestação de contas de forma física foi encaminhada e que havia documentos inseridos no sistema Plataforma mais Brasil (Siconv) , a título de prestação de contas, o concedente foi diligenciado para que reanalisasse as contas do Convênio 763391/2011.
Na reanálise, os pareceres técnico e financeiro indicaram o cumprimento de 100% das metas físicas do convênio e a ausência de pendências de ordem contábil-financeira, destacando, ao final, a ausência de dano ao erário. 
Nesse sentido, deve ser proposto o arquivamento desta TCE, nos termos dos arts. 169, inciso VI, e 212 do Regimento Interno do TCU, c/c o art. 7º da IN/TCU 71/2012, modificada pela IN/TCU 76/2016, por ausência dos pressupostos previstos no art. 5º do mesmo normativo.
PROPOSTA DE ENCAMINHAMENTO
Diante do exposto, submetem-se os autos à consideração superior, propondo:
a)	arquivar, sem julgamento de mérito, este processo de tomada de contas especial, com fundamento com fundamento nos arts. 169, inciso VI, e 212 do Regimento Interno do TCU c/c o art. 5º e 7 º da Instrução Normativa TCU 71/2012, alterada pela Instrução Normativa 76, de 23/11/2016;
b)	remeter cópia desta instrução e da deliberação a ser adotada ao Ministério do Desenvolvimento Regional/Codevasf e à CGU, informando-lhes que a deliberação está disponível para a consulta no endereço www.tcu.gov.br/acordaos, além de esclarecer que, caso requerido, o TCU poderá fornecer sem custos as correspondentes cópias, de forma impressa."

não há

Subprocurador-Geral Lucas Rocha Furtado.

TOMADA DE CONTAS ESPECIAL. CONVÊNIO ENTRE CODEVASF E MUNICÍPIO DE MATÕES DO NORTE/MA, PARA MELHORAMENTO DE ESTRADAS VICINAIS. TCE INSTAURADA EM RAZÃO DE OMISSÃO NO DEVER DE PRESTAR CONTAS. DILIGÊNCIAS À CODEVASF. COMPROVAÇÃO DE QUE HOUVE ENCAMINHAMENTO DE PARTE DA PRESTAÇÃO DE CONTAS ANTES DA INSTAURAÇÃO DA TCE. ELISÃO DO DÉBITO E EXECUÇÃO DO OBJETO PACTUADO. PRESTAÇÃO DE CONTAS FINAL E RECOLHIMENTO DO SALDO REMANESCENTE DO CONVÊNIO INTEMPESTIVOS. AUSÊNCIA DE DANO AO ERÁRIO. CONTAS REGULARES COM RESSALVAS.

TOMADA DE CONTAS ESPECIAL (TCE)

Secretaria de Controle Externo de Tomada de Contas Especial (SecexTCE).

Trata-se de tomada de contas especial (TCE) instaurada pelo então Ministério da Integração Nacional/Companhia de Desenvolvimento dos Vales do São Francisco e do Parnaíba (Codevasf) , em desfavor de Solimar Alves de Oliveira e de Domingos Costa Correa, em razão da omissão da prestação de contas do Convênio 763391/2011, firmado com o município de Matões do Norte/MA, cujo objeto era o melhoramento de estradas vicinais ligando os povoados de Ilha da Onça, Mangueira e São Francisco, com extensão total de 20,00 km.
O tomador de contas concluiu pelo prejuízo ao Erário no valor original de R$ 950.000,00, sob a responsabilidade de Solimar Alves de Oliveira, prefeito no período de 1/1/2013 a 31/12/2016, e de Domingos Costa Correa, prefeito no período de 1/1/2017 a 31/12/2020, na condição de gestores dos recursos.
Em consonância com o parecer do tomador de contas, o certificado de auditoria e o parecer do dirigente do órgão de controle interno concluíram pela irregularidade das contas, e o ministro responsável pela área atestou haver tomado conhecimento das conclusões contidas nesses documentos e determinou o encaminhamento do processo ao TCU.
No âmbito desta Corte, verificou-se que, ainda na fase interna da TCE, o município de Matões do Norte/MA remetera a prestação de contas, fisicamente, por meio do ofício 99/2018, de 23/10/2018. A Codevasf, no entanto, notificou novamente o ente, em 30/10/2018 (peça 3, p. 119) , informando que somente analisaria os documentos após sua correta inserção no Siconv, que seria liberado por 30 dias para o procedimento.
Ademais, em consulta à Plataforma Mais Brasil (Siconv) , verificou-se que havia documentos acostados a várias "abas" a título de Prestação de Contas. Havia, por exemplo, o contrato com a empresa Frazão Construções Ltda., na "aba" Contratos/Subconvênio; as Notas Fiscais, na "aba" Documento de Liquidação; o relatório de execução e comprovantes de rendimento de aplicação financeira. Vários desses documentos apresentam data de upload de 2016, anterior ao prazo final estabelecido para prestação das contas.
Ante os fatos, alinhei-me à proposta da unidade técnica, e determinei a realização de diligência ao Ministério do Desenvolvimento Regional/Codevasf, para que, no prazo de 60 dias: i) reanalisasse as contas do Convênio 763391/2011, considerando os documentos inseridos no Siconv, e apresentasse o resultado ao TCU, no mesmo prazo.
Em resposta, a Codevasf, por meio do Ofício 457/2020 (peça 14) , encaminhou cópia da Nota Técnica 1/2020, informando que não efetuou a análise da prestação de contas, à época da instauração da TCE, haja vista a ausência de encaminhamento via Siconv, e uma vez que não havia previsão na Portaria Interministerial 507/2011 (revogada) e na Portaria Interministerial 424/2016 (vigente) , para acolhimento de prestação de contas em meio físico.
Acerca da prestação de contas, por meio da Nota Técnica 1/2020, a Codevasf informou que o município de Matões do Norte/MA apresentou a prestação de contas final em 30/03/2020. De acordo com o Parecer Técnico 51/2020, foi realizada visita técnica in loco, à época da execução do convênio, concluindo que o objeto pactuado foi 100% executado, o que levou ao posicionamento favorável à aprovação das contas. Foi remetido também o Parecer Financeiro 19/2020, que aprovou com ressalvas as contas, uma vez que foram apresentadas fora do prazo estabelecido e que o saldo remanescente do convênio foi devolvido com atraso. 
O tomador de contas solicitou ainda autorização do TCU para arquivamento da TCE, nos termos do art. 83, inciso I, alínea "b", da Portaria Interministerial 507/2011.
A Secretaria de Controle Externo de Tomada de Contas Especial (SecexTCE) propôs, com a anuência do MP/TCU, com fundamento nos arts. 169, inciso VI, e 212, do RI/TCU, o arquivamento destes autos sem julgamento de mérito, em razão da ausência dos pressupostos de sua constituição, previstos no art. 5º da IN/TCU 71/2012, considerando que não houve dano ao Erário, nem omissão no dever de prestar contas, além de restar incerteza quanto ao atraso verificado, uma vez que não foram prestados esclarecimentos a respeito dos documentos inseridos no Siconv em 2016.
Feito esse histórico, passo ao mérito.
Desde logo manifesto minha discordância com o encaminhamento proposto.
Conforme já me manifestei em diversos precedentes, a verificação dos pressupostos ou requisitos de admissibilidade para instauração de processo de controle externo não tem relação com a apreciação do mérito do processo em análise pelo TCU. 
Uma vez conhecidos e instaurados, os processos seguem iter procedimental próprio, determinado pela Lei Orgânica do TCU e respectivo Regimento Interno, bem como pelas normas específicas, no qual são especialmente observados os princípios constitucionais do contraditório e da ampla defesa. O desaguadouro natural desses procedimentos é o julgamento de mérito do direito material, submetido à apreciação do Tribunal de Contas da União.
Nesse sentido, não há falar em extinção do processo sem julgamento de mérito se, no desenvolvimento da relação jurídica processual, ainda subsistirem elementos que justifiquem a razão jurídica para o conhecimento e julgamento da causa por esta Corte Federal de Contas. O regular processamento da Tomada de Contas Especial e o consequente exercício da jurisdição, por parte do TCU, não se subordinam ao mérito do feito, qual seja, a existência ou não de débito, de omissão, ou não de atos irregulares que ensejem a reprovação das contas.
O processo de Tomada de Contas Especial, como qualquer outro processo administrativo, civil ou penal, deve caminhar para o provimento de mérito, com o julgamento pela procedência ou improcedência do pedido. Vale dizer, o processo existe, é valido, regular e impõe seja decidido, independentemente das questões de mérito.
Neste caso, a instauração da Tomada de Contas Especial atendeu aos requisitos de existência da relação jurídico-processual, estipulados no art. 8º da Lei 8.443/1992 c/c o art. 197 do RI/TCU, e art. 5º da IN/TCU 71/2002. Durante a instrução dos autos, o próprio tomador de contas perquiriu do município a prestação de contas e obteve informações suficientes para sugerir o julgamento delas pela regularidade com ressalvas.
Não há falar no arquivamento da TCE, nos termos do art. 83, inciso I, alínea "b", da Portaria Interministerial 507/2011, uma vez que o dispositivo trata de procedimentos a serem tomados no caso de apresentação da prestação de contas antes do encaminhamento da tomada de contas especial ao Tribunal de Contas da União, o que não ocorreu no caso concreto, pois a Codevasf informou que o município de Matões do Norte/MA apresentou a prestação de contas final em 30/03/2020.
Pelo exposto, alinho-me às análises da unidade técnica no que se refere à elisão do débito, à comprovação da execução do objeto pactuado e da ausência de omissão no dever de prestar contas, tendo em vista que parte da prestação de contas foi juntada ao Siconv ainda em 2016. 
Ante a apresentação extemporânea dos restante dos documentos que compõem a prestação de contas e o atraso no recolhimento do saldo remanescente do convênio, que ocorreu somente em 28/7/2020, embora o montante tenha sido atualizado pelo Sistema de Atualização de Débito do portal do TCU não remanescendo prejuízo ao Erário, julgo as contas de Domingos Costa Correa e de Solimar Alves de Oliveira regulares com ressalvas.  
Feitas essas considerações, voto no sentido de que o Tribunal acolha a minuta de acórdão que submeto à deliberação deste Colegiado.
TCU, Sala das Sessões Ministro Luciano Brandão Alves de Souza, em 23 de fevereiro de 2021.
WALTON ALENCAR RODRIGUES 
Relator